臺灣臺中地方法院刑事判決　　　　　　　94年度訴字第1887號
公　訴　人　臺灣臺中地方法院檢察署檢察官
被　　　告　乙○○○
選任辯護人　楊山池律師
上列被告因業務過失致死案件，經檢察官提起公訴（94年度偵字
第4748號、第7399號），本院判決如下：
    主    文
乙○○○無罪。
    理    由
一、公訴意旨略以：被告乙○○○任職臺中縣身心障礙福利機構
    財團法人瑪利亞文教基金會（已更名為財團法人社會福利基
    金會）附設瑪利亞霧峰教養家園（下稱霧峰教養家園，址設
    臺中縣霧峰鄉○○路三五五號），擔任生活服務員，負責安
    置在霧峰教養家園之身心障礙者之健康、安全維護及生活照
    護工作，為從事業務之人員。嗣於民國九十二年六月二十四
    日夜間，當時安置於霧峰教養家園之園生張喜雅（為重度多
    重障之身心障礙者）有焦慮、過動之情況，時值大夜班之乙
    ○○○，為免張喜雅影響其他園生睡眠，即將張喜雅帶至該
    園三樓評量室安置，乙○○○於此情況下，本應特別注意張
    喜雅安全之維護，依當時情況，又無不能注意之情形，乃竟
    疏於注意，為準備早餐而逕行離去評量室，使張喜雅獨處於
    評量室，待乙○○○於翌日（即同年月二十五日）五時十分
    返回評量室時，發現張喜雅業已自評量室窗戶摔落地面氣絕
    身亡，因認被告涉犯刑法第二百七十六條第二項之業務過失
    致死罪嫌云云。
二、按犯罪事實應依證據認定之，無證據不得認定犯罪事實；不
    能證明被告犯罪或其行為不罰者，應諭知無罪之判決，刑事
    訴訟法第一百五十四條第二項、第三百零一條第一項分別定
    有明文。又告訴人之告訴，係以使被告受刑事追訴為目的，
    是其陳述是否與事實相符，仍應調查其他證據以資審認。且
    事實之認定，應憑證據，如未能發現相當證據，或證據不足
    以證明，自不能以推測或擬制之方法，以為裁判基礎。且認
    定犯罪事實所憑之證據，雖不以直接證據為限，間接證據亦
    包括在內；然而無論直接或間接證據，其為訴訟上之證明，
    須於通常一般之人均不致有所懷疑，而得確信其為真實之程
    度者，始得據為有罪之認定，最高法院五十二年臺上字第一
    三○○號、四十年度臺上字第八六號及七十六年臺上字第四
    九八六號分別著有判例可資參照。又刑事訴訟法第一百六十
    一條已於九十一年二月八日修正公布，修正後同條第一項規
    定：檢察官就被告犯罪事實，應負舉證責任，並指出證明之
    方法。因此，檢察官對於起訴之犯罪事實，應負提出證據及
    說服之實質舉證責任。倘其所提出之證據，不足為被告有罪
    之積極證明，或其闡明之證明方法，無從說服法官以形成被
    告有罪之心證，基於無罪推定之原則，自應為被告無罪判決
    之諭知（最高法院九十二年臺上字第一二八號判例意旨參照
    ）。本案公訴人認被告乙○○○涉有上開犯行，無非係以（
    一）被告乙○○○坦承伊為霧峰教養家園之生活服務員，於
    九十二年六月二十四日值大夜班，當晚因被害人張喜雅在三
    樓一直走來走去，被告乃叫張喜雅在評量室坐，之後被告即
    去沙發及廁所那邊工作，並趕著煮早點等情，核與告訴人丙
    ○○指訴情節相符，並經證人即霧峰教養家園主任甲○○證
    述明確。（二）張喜雅確係墜樓造成顱腦損傷、胸腹部挫傷
    合併肋骨骨折、上肢骨折，導致外傷性休克死亡，業經臺灣
    臺中地方法院檢察署檢察官相驗並勘驗現場明確，製有相驗
    屍體證明書、勘驗筆錄，並有現場照片13張附卷可稽。
    （三）徵諸，被告明知張喜雅為重度多重障之身心障礙者，
    有焦慮、過動之情況，竟留其一人於評量室，顯有過失。且
    被告過失行為，導致張喜雅墜樓身亡，二者顯有因果關係。
    此外，復有瑪利亞霧峰教養家園入園申請基本資料表一紙、
    霧峰教養家園九十二年六月二十四日值勤表三紙附卷可佐，
    為其論據。
三、訊據被告乙○○○對於前揭事實，除否認其有何疏於注意之
    過失之處外，餘均直承屬實，辯稱：霧峰教養家園的設備符
    合法令規定，伊本身職責需要照顧園內八名園生，霧峰教養
    家園如果有受照顧的人發生躁動情形時，均會被安置於評量
    室，伊完全是依照園內規定處理。張喜雅之前即曾因發生傷
    害自己之行為，經伊帶至評量室後，都有安靜睡覺，並未發
    生任何異常情況，此外其他園生遭安置在評量室時，也從未
    發生過任何不幸。九十二年六月二十四日當晚，因張喜雅又
    有躁動及傷害自己行為，伊才將張喜雅帶到評量室內，且因
    當時伊尚有其他七位園生要照顧，除須帶該等園生去大、小
    便外，尚須負責清潔及煮早餐等工作，伊才讓張喜雅獨自留
    在評量室內，去做其他工作。且其間，伊只要得空即去巡視
    張喜雅，而張喜雅也都有安靜的在評量室內，因為評量室是
    很安全的地方，伊認為張喜雅安靜的待在評量室內，不會再
    有自殘行為，才讓張喜雅繼續留在評量室內，伊已依照霧峰
    教養院的規定去做，發生這種事情伊也很難過等語。
四、經查：（一）前揭事實，除被告是否應負過失致死罪責一節
    外，餘均據被告於警詢及偵審中坦承不諱，核與告訴人丙○
    ○於警詢及偵審中指訴、證人即霧峰教養家園主任（即現場
    負責人）甲○○於偵審中證述情節相符，並有臺灣臺中地方
    法院檢察署檢察官率同法醫師相驗，勘驗現場明確，製有相
    驗屍體證明書、勘驗筆錄在卷可稽，且有現場照片十三張附
    於該署九十二年度相字第八五六號相驗卷內可考，應可認定
    。（二）是本案應審究者，係被告上開行為是否應對張喜雅
    之死亡結果負過失致死罪責。查：
(1)霧峰教養家園之負責人為莊宏達（業經檢察官以霧峰教養家
   園人員之配置及機構之設施難認有何過失等理由，以九十三
   年度偵字第二○六三六號為不起訴處分確定），服務項目為
   「以安置生活自理能力與社會適應能力缺損或需要特殊設施
   器材協助生活，不適合獨立居住之身心障礙者住宿之場所。
   」、「收容（託）人數：一二○床」等節，有臺中縣身心障
   礙福利機構設立許可證一份在卷可稽。又依內政部九十一年
   十二月二日以臺內中社字第○九一○○七七八四○一三號令
   修正發布之「身心障礙福利服務機構設施及人員配置標準」
   第六條第六款、第八條第六款、第十三條第五款規定：身心
   障礙福利服務機構所設置之生活服務員，係負責有關生活照
   顧等相關事宜；符合「具備愛心、耐心及責任感」資格者，
   即可擔任生活服務員；生活服務員於夜間工作時與受服務者
   比例以一比五至一比十五遴用。且霧峰教養家園於九十二年
   六月二十四日本案事發時，其在園之受服務者有四十一人，
   當時出勤值班人員則有易美惠、乙○○○、江照明三人，其
   生活服務員與受服務人者之比例為三比四十一，並未違背前
   開規定，業經證人甲○○於偵查中證述在卷，並有霧峰教養
   家園值班人員表附於該署九十二年度相字第八五六號相驗卷
   及九十三年度他字第二一一號偵查卷可稽。又「身心障礙福
   利服務機構設施及人員配置標準」第三條固規定身心障礙福
   利服務機構，其機構內應設置符合消防安全及預防災害之必
   須設施，注意設備材質、轉角、樓梯、陽台、門窗及電梯之
   安全設計，惟所謂安全設計，當指基於受服務者之特殊照護
   需要，並為其行動上之安全考量所為之必要設計而言，非謂
   防止身心障礙者本身刻意自殘之安全設計而言（此屬身心障
   礙福利機構從業人員教養、照護之範籌），否則不免與同條
   所定之「實用原則」、「保健原則」、「發展原則」相齟齬
   。本案霧峰教養家園評量室之窗戶，離地板有一二○公分（
  含混凝土高度六○公分、固定窗戶高度六○公分），業經建
   築師侯春山於偵查中結證明確，並有事發現場之平面圖及現
   場照片在卷可按，此項設施顯無致受服務者於正常活動之際
   有跌落樓下地面之虞，無違前揭標準所揭櫫之安全原則。
(2)霧峰教養家園建築物，依建築法第七十七條第三項及建築物
   公共安全檢查及申報辦法規定辦理防火避難設施與設備安全
   檢查簽證申報業經依規定審理，准予報備，列管複查，有臺
   中縣政府九十二年二月十八日府工使字第○九二○三三七四
   七號函一份在卷可稽。且依證人侯春山於偵查中結證：「（
   依照建築法及相關規定，本案之建築與一般建築在安全設計
   上有無不同？）沒有特別之規定，有規定特別注意安全，規
   定在身心障礙保護法相關規定。」、「（就本案安全上有無
   特別設計？）除了無障礙設計之外，只有在高度上設計為一
   二○公分。」、「建築法上並沒有要求一定要有紗窗之設置
   。」等語，及證人甲○○於審理中結證：霧峰教養家園如果
   有園生發生行為躁動、發生妨害其他園生情形時，會暫時將
   園生安置在評量室內作觀察，把園生安置在評量室之後，當
   天的值班人員不用一對一、寸步不離的照顧該園生，因為值
   班人員還有其他職責，只需要依職務職責表規定，最少一個
   小時回評量室巡視一次即可。霧峰教養家園除了張喜雅曾被
   安置於評量室外，也有其他園生被安置過，且大部分都是在
   夜間發生，大部分的個案也都會安靜下來，等情緒安定下來
   後，值班人員會將園生帶回原來的寢室。被告是屬於生活服
   務員，負責園生之生活照顧，而生活照顧包括飲食等部分，
   所以被告亦須負責煮早餐。案發當日之大夜班，被告負責照
   顧女園生部分，另外一個則負責照顧男生部分，二者工作可
   以互相搭配支援，但園生的起居室是分開的。評量室的窗戶
   外有紗窗，紗窗外還有加裝護欄，目的即是希望多一層防範
   ，且因考量安全逃生問題，所以護欄未封住全部窗戶。此外
   ，被安置在評量室之園生情緒穩定後何時帶回一般寢室，是
   由工作人員自己判斷，沒有固定時間，因為每個個案的狀況
   不同等語觀之，評量室確係霧峰教養家園向來安置情緒不穩
   定園生之處所，且有特別增加安全措施，應可認定。準此，
   被告辯稱伊係依園方規定，將發生躁動之張喜雅安置於較安
   全之評量室內等語，即堪採信。
(3)張喜雅曾於九十二年六月九日及二十三日，均因發生吵鬧情
   形，遭被告安置於評量室，之後均能安靜入睡，九十二年六
   月二十四日張喜雅再由被告安置於評量室後，被告至少曾於
   同年月二十五日凌晨一時餘許、二時三十分許、三時餘許，
   前往評量室看張喜雅，且張喜雅於該日二時三十分許，即未
   再有吵鬧情形，有霧峰教養家園園生特殊事件處理月報表一
   份在卷可稽 (見本院卷第三二至三五頁)。再被告於準備程序
   及審理中既辯稱：伊離開評量室後，有帶其他員生去大、小
   便，之後再回去巡視張喜雅，然後繼續帶別的員生上廁所，
   之後又過去看張喜雅，之後又帶員生去上廁所，順便去洗米
   ，然後再回來看張喜雅一次，後又離開去照顧其他園生，之
   後又去看張喜雅，然後去做清潔工作及煮早餐，之後又有去
   看張喜雅，再去看其餘園生，並帶其中一個園生去尿尿，之
   後伊還有再去看張喜雅，當時張喜雅也還在評量室內，伊乃
   又去做清潔工作，待伊再去看張喜雅時，發現窗戶已經打開
   ，伊打電話叫甲○○主任過來，就衝下樓去處理。本案伊只
   要有空就去看張喜雅，但總空看了幾次伊不記得等語。且證
   人甲○○於審理中亦結證：評量室並未加裝監視器，依規定
   雖最少一個小時要巡視一次，但並無任何簽到簿控管，園內
   雖設有夜間巡視紀錄，但並無法看出被告是否最少一個小時
   之內巡視等語。參之，被告一人除須同時照顧八位園生生活
   起居外，尚須負責打掃、清潔及煮早餐等工作，在此工作繁
   雜情況下，確有可能未每次巡視張喜雅均記載於月報表上一
   情，被告所辯應可採信。
(4)綜上所述，被告既僅係受僱於霧峰教養家園之生活服務員，
   依園方規定所負責之業務包括同時服務八位園生生活起居、
   清潔及煮早餐等工作，並依園內規定將有躁動、自傷行為之
   張喜雅，安置於園內較安全之處所即評量室內，復有依規定
   回評量室巡視張喜雅，則依被告當時所處之客觀環境以觀，
   應認被告已盡其應注意之能事，尚無過失可言，難令被告對
   張喜雅之死亡結果負過失致死罪責。此外，復查無其他積極
   事證足認被告確有檢察官起訴之過失致死犯行，揆諸首開說
   明，既不能證明被告犯罪，即應為其無罪之諭知，以免冤抑
   。
五、本案既經本院判決無罪，檢察官移送併辦部分 (九十四年度
    偵字第八一七五號)，即應退回檢察官另行處理，附此敘明
    。
據上論斷，應依刑事訴訟法第三百零一條第一項，判決如主文。
中　　華　　民　　國　　94　　年　　8 　　月　　30　　日
                       臺灣臺中地方法院刑事第十庭
                           審判長法  官  郭瑞祥
                                 法  官  黃炫中
                                 法  官  江奇峰
上正本證明與原本無異。
如不服本判決，應於送達後十日內向本院提出上訴狀（須附繕本
），上訴於臺灣高等法院臺中分院。
                                 書記官  陳美年
中　　華　　民　　國　　94　　年　　8 　　月　　30　　日
